【裁判字號】    97,交聲,1172
【裁判日期】    971117
【裁判案由】    聲明異議
【裁判全文】
臺灣彰化地方法院交通事件裁定        97年度交聲字第1172號
移送機關即
原處分機關  交通部公路總局臺中區監理所彰化監理站
異  議  人
即受處分人  乙○○
上列受處分人因違反道路交通管理處罰條例案件，對於交通部公
路總局臺中區監理所彰化監理站民國97年8月18日所為裁決處分
（原處分案號：彰監四字第裁64-ZCB163499號），聲明異議，本
院裁定如下：
    主  文
原處分撤銷。
乙○○不罰。
    理  由
一、原處分機關以：異議人即受處分人乙○○所有車牌號碼（以
    下簡稱：車號）3610-DH號自小客車，於民國97年7月18日晚
    間11時19分許，在國道一號南下201.1公里處，有汽車行駛
    高速公路速度超過規定最高速限（20公里以上未滿40公里）
    之違規行為，經內政部警政署國道公路警察局第三警察隊（
    以下簡稱：公路警察隊）以公警局交字第ZCB163499號通知
    單逕行舉發，乃依道路交通管理處罰條例第33條第1項第1款
    規定，裁處罰鍰新臺幣3,500元，並依同條例第63條第1項規
    定，記違規點數1點之處分。
二、異議意旨略以：異議人於上揭時、地，並未駕駛上揭自小客
    車，且該自小客車自96年7月17日起至97年8月21日之間，係
    由案外人丁○○駛走，至於丁○○將車駛走以後，伊則不知
    丁○○如何使用。是本件處分實屬錯誤，為此聲明異議，請
    求撤銷原處分等語。
三、按法院受理有關交通事件及聲明異議案件之處理，準用刑事
    訴訟法之規定，道路交通管理處罰條例第89條前段及道路交
    通案件處理辦法第4條第1項分別定有明文。按此，道路交通
    管理處罰條例之裁處案件，其本質固屬行政罰，但依上揭規
    定，在其性質及法院處理程序與刑事訴訟程序法規範之目的
    不相牴觸之範圍內，自應準用刑事訴訟法之相關規定。又道
    路交通管理處罰條例案件，係由公路主管機關或警察機關就
    違反該條例之行為予以稽查、查證後依法舉發，再由裁決機
    關依法予以處罰，與刑事案件係由檢察官代表國家對犯罪行
    為予以偵查、追訴，由法院予以判決處罰之程序類同，就此
    而言，刑事訴訟法第154條所規定「被告未經審判證明有罪
    確定前，推定其為無罪。犯罪事實應依證據認定之，無證據
    不得認定犯罪事實」之無罪推定及證據裁判原則，以及同法
    第161條第1項規定之「檢察官就被告犯罪事實，應負舉證責
    任。」之舉證責任原則，自應在準用之列。是法院於審理交
    通違規聲明異議案件時，僅於當事人主張及舉證範圍內進行
    調查證據，其經法定程序調查證據之結果，認已足以證明違
    規事實者，始得為違規之認定。若原處分機關所為之證明，
    於通常一般人仍有合理之懷疑存在，尚未達於可確信其真實
    之程度者，則在該合理懷疑尚未剔除前，基於「違規事證有
    疑，利於受處分人」之原則，自不能為有違規事實存在之認
    定（最高法院94年度台上字第2033號判決意旨參照）。
四、本件原處分機關認異議人於上揭時、地，有駕駛車號3610-D
    H號自小客車，行駛高速公路速度超過規定最高速限之違規
    行為，所憑無非以公路警察隊之逕行舉發為其依據。惟查：
  (一)異議人所有上揭自小客車，因其配偶（丙○○）積欠丁○○
    債務，而由其配偶將之自96年7月17日起質押予丁○○作為
    債務擔保，且在質押期間，丁○○曾將該自小客車借予案外
    人甲○○使用等節，業據證人丁○○於本院97年9月12日調
    查時到庭證述明確，有本院97年9月12日訊問筆錄在卷可稽
    。又異議人係迄至97年8月21日始自桃園縣政府警察局楊梅
    分局領回上揭自小客車，亦有領據（保管）單影本1紙在卷
    可參。按此，自96年7月17日起至97年8月21日止之期間，異
    議人未管領使用上揭自小客車一情，應可認定。故此，異議
    人是否確為本件交通違規之行為人，已有可疑。
  (二)按道路交通管理處罰條例第85條第1項雖規定：「本條例之
    處罰，受舉發違反道路交通管理事件之受處罰人，認為受舉
    發之違規行為應歸責他人者，應於舉發違反道路交通管理事
    件通知單應到案日期前，檢附相關證據及應歸責人相關證明
    文件，向處罰機關告知應歸責人，處罰機關應即另行通知應
    歸責人到案依法處理。逾期未依規定辦理者，仍依本條例各
    該違反條款規定處罰。」惟本條項所規範者，應以有可歸責
    於車輛所有人之事由為前提，如違規之駕駛人並非車輛所有
    人，且車輛所有人復確有無法知悉實際駕駛人為何人時，即
    欠缺其能告知違規駕駛人身分之期待可能性，即無可歸責於
    車輛所有人之事由，自無強行適用上揭規定處罰車輛所有人
    之餘地，此為法理之當然解釋。查本件異議人否認知悉該自
    小客車在丁○○駛走後之使用情形；且證人丁○○就其占有
    上揭自小客車以後，將該車交給案外人甲○○使用一情，並
    未通知異議人，亦經證人丁○○在臺灣桃園地方法院於97年
    8月8日訊問時證述明確，此有臺灣桃園地方法院97年8月8日
    之訊問筆錄影本1份在卷可參。按此，異議人實難知悉本件
    違規行為之實際行為人為何人，是異議人未向原處分機關陳
    報實際駕駛人一事，應無可歸責。準此，自難遽以異議人為
    上揭自小客車之所有人，即依道路交通管理處罰條例第85條
    第1項規定，對異議人課以該違規行為之處罰。
  (三)綜上，本件既乏證據證明異議人為上揭交通違規之行為人，
    且原處分機關復未能舉證證明，異議人就未向監理機關告知
    何人為違規行為人一事，有可歸責事由之下，即遽而對異議
    人裁罰，所為處分，尚有未洽。從而，本件異議為有理由，
    應由本院將原處分撤銷，改諭知異議人不罰。至於本件交通
    違規行為之實際駕駛人為何人，以及應為如何之處罰等節，
    非本院審查權限，應由原處分機關本於權責，依行政程序法
    等相關規定依職權詳為調查究明後，另為妥適之處理，併此
    敘明。
五、據上論結，應依道路交通管理處罰條例第87條第2項、道路
    交通案件處理辦法第20條前段，裁定如主文。
中    華    民    國    97    年    11    月    17    日
                            交通法庭  法  官  陳銘壎
以上正本證明與原本無異。
如不服本裁定，應於裁定送達後五日內向本院提出抗告狀 (須附
繕本 )。
中    華    民    國    97    年    11    月    17    日
                                      書記官  楊筱惠


司法院資訊處製作；財團法人民間司法改革基金會備份。
